臺灣高等法院高雄分院刑事判決　　　　99年度上訴字第2028號
上　訴　人　臺灣高雄地方法院檢察署檢察官
上　訴　人
即　被　告　吳奇峰
選任辯護人　法律扶助李錦臺律師
上列上訴人因被告強盜等案件，不服臺灣高雄地方法院99年度訴
字第494 號中華民國99年9 月28日第一審判決（起訴案號：臺灣
高雄地方法院檢察署98年度偵字第38000 號），提起上訴，本院
判決如下：
     主  文
上訴駁回。
     事  實
一、吳奇峰與鄭淑惠（所犯加重竊盜罪，另經原審判處罪刑確定
    ）共同基於意圖為自己不法所有之犯意，於民國98年12月16
    日凌晨4 時許，由吳奇峰駕駛車牌號碼S3-6215 號廂型車搭
    載鄭淑惠，並於車內放置吳奇峰所有客觀上對人身安全具有
    危險性之扳手、電擊棒各1 支，至高雄縣路竹鄉○○路658
    號「慧賢宮」旁空地，由鄭淑惠在車內負責把風，吳奇峰先
    以前開扳手撬開宋志彬所有停放在該處之怪手之油箱蓋（毀
    損部分未經告訴），再以其所有之油管抽出油箱內之柴油約
    150 公升而竊取之，得手後正欲離去之際，為宋國安發現並
    駕駛大貨車阻攔，吳奇峰為防護贓物及脫免逮捕，竟駕駛前
    開廂型車衝撞宋國安所駕駛之大貨車（毀損部分未經告訴）
    ，衝撞後，並下車持其所有置於車內之電擊棒1 支至宋國安
    所駕駛之前開大貨車，打開該大貨車駕駛座之車門，便以前
    開電擊棒朝宋國安電擊左手臂及左大腿，至使宋國安左半身
    麻痺而不能抗拒，而宋國安因防衛閃躲間碰撞車內物體，因
    此受有右膝前十字韌帶及半月板受傷、左手及左足踝撞傷瘀
    青、右腳擦挫傷等傷害，嗣經警據報前往現場而查獲，並扣
    得前開電擊棒1 支，始悉上情。
二、案經宋國安訴由高雄縣政府警察局湖內分局報告臺灣高雄地
    方法院檢察署檢察官偵查起訴。
    理  由
壹、證據能力部分：
一、證人宋國安之警詢筆錄：
    查證人宋國安係被告以外之人，渠於警詢時之陳述，係被告
    以外之人於審判外之言詞陳述，依刑事訴訟法第159 條第1
    項規定，原則上並無證據能力。且證人宋國安於警詢時之陳
    述，核與渠於原審審理時證述之情節大致相符，亦查無刑事
    訴訟法第159 條之3 所定各款情形；而被告吳奇峰及其辯護
    人復於本院準備程序時，否認上開證據方法之證據能力。是
    依上開說明，應認證人宋國安於警詢時之陳述，並無證據能
    力。
二、證人宋國安之偵訊筆錄：
    被告吳奇峰及其辯護人對於證人宋國安之偵訊筆錄認係被告
    以外之人於審判外之陳述，且未經詰問，而無證據能力。按
    被告以外之人於偵查中向檢察官所為陳述，除顯有不可信之
    情況者外，得為證據，刑事訴訟法第159 條之1 第2 項定有
    明文。偵查中對被告以外之人所為之偵查筆錄，或被告以外
    之人向檢察官所提之書面陳述，性質上均屬傳聞證據。惟現
    階段刑事訴訟法規定檢察官代表國家偵查犯罪、實施公訴，
    依法其有訊問被告、證人及鑑定人之權，證人、鑑定人且須
    具結，而實務運作時，檢察官偵查中向被告以外之人所取得
    之陳述，原則上均能遵守法律規定，不致違法取供，其可信
    度極高。職是，被告以外之人前於偵查中已具結而為證述，
    除反對該項供述得具有證據能力之一方，已釋明「顯有不可
    信之情況」之理由外，不宜即遽指該證人於偵查中之陳述不
    具證據能力。證人宋國安於偵查中之陳述部分，既經具結；
    且證人宋國安於原審經辯護人聲請到庭接受詰問，已賦予被
    告吳奇峰反對詰問之機會，是依前開說明，並參以證人宋國
    安於偵查中之陳述，並無證據證明顯有不可信之情形，應有
    證據能力。
三、本判決所引用之其餘證據資料（詳後引證據），其中傳聞證
    據部分，縱無刑事訴訟法第159 條之1 至第159 條之4 或其
    他規定之傳聞證據例外情形，亦因被告2 人、辯護人2 人及
    檢察官或同意可作為證據使用，或未聲明異議，依刑事訴訟
    法第159 條之5 第1 項、第2 項之規定，本院審酌各該傳聞
    證據並非違法取得，與待證事項具關聯性，證明力亦非明顯
    過低等情，認以之作為證據係屬適當，具有證據能力。
貳、實體部分：
一、訊據被告吳奇峰固坦承於前開時間至慧賢宮旁之空地竊取柴
    油，惟否認有何加重準強盜犯行，辯稱：伊當日偷油後車輛
    根本沒動，並未駕車衝撞告訴人宋國安，亦無以電擊棒電擊
    告訴人宋國安云云。經查：
  (一)被告吳奇峰於98年12月16日凌晨4 時許，駕駛車牌號碼S3-6
    215 號廂型車搭載同案被告鄭淑惠，並於車內放置吳奇峰所
    有電擊棒1 支，至「慧賢宮」旁之空地，同案被告鄭淑惠在
    車內，被告吳奇峰下車，以其所有之油管竊取被害人宋志彬
    所有停放在該處之怪手油箱內之柴油約150 公升乙情，業據
    被告吳奇峰於法院審理時坦承不諱（原審卷一第35頁、本院
    第37頁），核與證人宋志彬於警詢、偵訊及原審審理中之證
    述相符（警卷第26頁至第29頁；偵卷第19頁至第21頁；原審
    卷二第61頁至第62頁），復有高雄縣政府警察局湖內分局搜
    索扣押筆錄、扣押物品目錄表、贓物認領保管單及照片在卷
    可稽（警卷第32頁至第52頁）。又告訴人宋國安受有右膝前
    十字韌帶及半月板受傷、左手及左足踝撞傷瘀青、右腳擦挫
    傷等傷害等情，業據證人即告訴人宋國安於偵訊及原審審理
    時證述明確（偵卷第19頁至第21頁；原審卷二第57頁至第61
    頁），復有王憲忠骨科診所98年12月16日驗傷診斷書附卷可
    參（警卷第64頁），故前開事實均堪以認定。
  (二)再被告係持扳手打開被害人宋志彬怪手油箱蓋竊油後，因遭
    告訴人宋國安發現，竟駕車衝撞告訴人車頭，且持電擊棒攻
    擊告訴人等情，業經證人宋國安於原審審理時證稱：之前因
    怪手之柴油被竊取很多次，而監視器曾拍到被告吳奇峰之車
    輛，故98年12月16日其與親戚在「慧賢宮」之2 、3 樓埋伏
    ，看到被告吳奇峰之車子開進來後，直接開到怪手旁停放，
    被告吳奇峰下車，以扳手打開怪手之油箱蓋，並從伊所駕駛
    之廂型車左側車內拉出油管，插入怪手之油箱開始抽油，伊
    見狀便下樓開車要阻攔被告吳奇峰，被告吳奇峰見其開車阻
    攔，馬上上車，並開車衝撞其車頭，碰撞後，伊與被告吳奇
    峰之車輛均停住，被告吳奇峰就持電擊棒下車，打開伊車門
    電擊伊左手臂及左大腿，伊遭電擊後，左半邊完全麻痺，無
    法反抗，因伊右手剛好放在喇叭上，伊便按喇叭求救，伊親
    戚便衝過來，被告吳奇峰見狀便回去拉同案被告鄭淑惠一起
    跑等語綦詳（原審卷二第57頁至第60頁）。證人宋志彬即目
    擊者於原審審理時亦證稱：因之前監視器拍到有1 臺廂型車
    偷油，98年12月16日有人發現同1 臺廂型車又進來時，便通
    知伊，伊到場時被告吳奇峰之車輛已經與宋國安之車輛撞在
    一起，廂型車之車頭已經毀損，伊看到宋國安坐在車上，宋
    國安向伊表示被告吳奇峰有攜帶電擊棒，伊被電擊棒電到整
    隻手臂麻痺已經不能動，要伊小心一點，伊怪手之油箱蓋被
    撬開，如果沒有更換新的，無法蓋起並上鎖等語明確（原審
    卷二第61頁至第62頁），互核相符，堪以認定。
  (三)被告雖否認持扳手竊油，並否認衝撞告訴人車輛及持電擊棒
    攻擊告訴人云云，惟車輛之油箱衡情均係加蓋上鎖，無法徒
    手開啟，若被告吳奇峰當日未以工具開啟油箱蓋，如何可順
    利竊得柴油，足認被告吳奇峰當日確實以扳手開啟怪手之油
    箱蓋以竊取柴油無誤。再觀諸警卷所附現場相片，被告所駕
    駛之S3-6215 號廂型車，其車頭毀損，擋風玻璃呈破裂狀（
    見警卷第37-51 頁），確有遽烈碰撞之情形，若其當日車輛
    靜止不動，告訴人豈需不顧毀損自身車輛，而衝撞被告車輛
    ？足見被告此部分所辯，與事理未合，尚難輕信。
  (四)再被告於警詢時供稱：伊有拿電擊棒嚇告訴人宋國安，伊只
    是按著電擊棒之開關，不知有電到人等語（警卷第5 頁）。
    於原審審理時則改稱：當日宋國安開車衝撞其所駕駛之車輛
    後，又有一大群人拿棍棒過來，其叫醒被告鄭淑惠，並拉被
    告鄭淑惠往外跑，因當時天色昏暗，其係拿電擊棒上之照明
    設備來照明，其並無拿電擊棒電擊宋國安，其跑都來不及，
    怎麼可能電擊宋國安等語（原審卷一第36頁），觀之被告前
    開供詞反覆，前後矛盾，是否真實，已非無疑。況被告於警
    詢時既坦稱有拿電擊棒嚇告訴人宋國安而不知有電到人，可
    知被告吳奇峰當日確實曾持電擊棒接近告訴人宋國安，且被
    告吳奇峰當時亦以手按著電擊棒之開關，若被告吳奇峰未以
    電擊棒電擊告訴人宋國安，則何需手持電擊棒並按住開關接
    近告訴人宋國安，顯見被告吳奇峰當日確實以電擊棒攻擊告
    訴人宋國安。
  (五)原審就告訴人宋國安診斷證明書所載傷勢是否係經電擊造成
    函詢王憲忠骨科診所，該診所函覆內容為：「宋國安傷勢原
    因依病患主訴為追趕匪徒與匪徒扭打，並遭匪徒使用電擊棒
    打傷。經本人檢查結果為：撞挫傷及腫脹瘀青為棍棒物、鈍
    器、拳頭等所造成；擦傷或膝撞挫傷為與人扭打、追趕、跌
    倒等造成。病患主訴傷勢原因經檢查結果無法判斷為電擊造
    成」等語，有該診所99年6 月7 日忠骨第9906001 號函在卷
    足憑（原審卷二第19頁）。又觀之宋國安之前開診斷證明書
    上記載「受害人主訴與他人扭打，電擊棒撞傷」，可知告訴
    人宋國安到診所治療時係表示遭電擊棒撞傷；告訴人宋國安
    於原審審理時證稱：因其當日係駕駛鐵牛車，駕駛座比較高
    ，被告吳奇峰係由下往上電擊伊，伊遭電擊後腦子一片空白
    ，如何受傷其不確定，但確定係當日遭被告吳奇峰弄傷等語
    明確（原審卷二第59頁），可認宋國安所受上開傷勢應係棍
    棒或鈍器所造成，固難認與電擊棒電擊有關。雖宋國安於原
    審堅稱：被告打開車門，由下往上電我，伊當時整個左邊麻
    痺等語（見原審卷第59頁），證人宋國彬於原審亦證稱：我
    看到宋國安坐在車上．．．宋國安說他有被電擊棒電到整個
    手都麻痺等語，均如前述，已可認定被告確實電擊宋國安，
    僅其遭電擊後並未成傷而已，自不足為被告有利之認定。被
    告於本院審理時復辯稱，伊所持電擊棒之插銷未插上，無法
    通電云云，惟據上開電擊棒相片及本院當庭勘驗扣案電擊棒
    ，其尾端固附有安全插銷，惟持者仍可輕易插入（警卷第51
    頁、本院卷第58頁），若該電擊棒並未通電，告訴人宋國安
    何有身體麻痺之感，則被告空言否認通電，亦無足取。再參
    以告訴人宋國安所受傷勢為「右膝前十字韌帶及半月板受傷
    、左手及左足踝撞傷瘀青、右腳擦挫傷」，衡以當時之情況
    ，被告吳奇峰打開告訴人宋國安之車門欲電擊伊時，告訴人
    宋國安不可能任由被告吳奇峰電擊，必先防衛閃躲，因被告
    吳奇峰係由下往上攻擊坐在較高駕駛座之告訴人宋國安，而
    宋國安下半身可能因此撞擊車內物體成傷，此核與證人宋國
    安於本院審理時，亦證稱：被告打開我車門，可能是我防衛
    時踢到車內鐵器等語相符（本院卷第57頁），亦可認宋國安
    所受之傷勢，亦係被告施以強暴手段時，所發生之當然結果
    ，併此敘明。
  (六)按刑法第329 條準強盜罪雖未如刑法第328 條強盜罪之規定
    ，將實施強暴、脅迫所導致被害人或第三人不能抗拒之要件
    予以明文規定，惟必於竊盜或搶奪之際，當場實施之強暴、
    脅迫行為，已達使人難以抗拒之程度，其行為之客觀不法，
    方與強盜行為之客觀不法相當，而得與強盜罪同其法定刑，
    司法院釋字第630 號解釋理由書揭示甚明。又刑法第329 條
    之準強盜罪，將竊盜或搶奪之行為人為防護贓物、脫免逮捕
    或湮滅罪證而當場施以強暴、脅迫之行為，視為施強暴、脅
    迫使人不能抗拒而取走財物之強盜行為，乃因準強盜罪之取
    財行為與施強暴、脅迫行為之因果順序，雖與強盜罪相反，
    卻有時空之緊密連接關係，以致竊盜或搶奪之故意與施強暴
    、脅迫之故意，並非截然可分，而得以視為一複合之單一故
    意，亦即可認為此等行為人之主觀不法與強盜行為人之主觀
    不法幾無差異；復因取財行為與施強暴、脅迫行為之因果順
    序縱使倒置，客觀上對於被害人或第3 人所造成財產法益與
    人身法益之損害卻無二致，而得予以相同之評價，故擬制為
    強盜行為。是行為人在實行竊盜、搶奪之際，為防護贓物、
    脫免逮捕或湮滅罪證，而當場對於被害人施用強暴、脅迫手
    段，其主觀惡性已經表現於外，倘客觀上已致被害人當下難
    以抗拒，即應成立準強盜罪，予以嚴懲（最高法院96年臺上
    字第6918號判決可資參照）。本件被告吳奇峰先以電擊棒攻
    擊告訴人宋國安後，再以該電擊棒電擊告訴人宋國安，而告
    訴人宋國安因此左半邊身體麻痺，無法動彈等情，已陳述如
    前，顯見當下已達使告訴人宋國安難以抗拒之程度。
  (七)綜上，被告吳奇峰先以扳手、油管竊取被害人宋志彬怪手之
    柴油，為脫免告訴人宋國安之逮捕，而以車衝撞宋國安之車
    ，再以電擊棒攻擊告訴人宋國安致其不能抗拒之事實堪以認
    定，被告吳奇峰所辯顯係卸責之詞，不足採信。本部分事證
    明確，被告吳奇峰犯行已堪認定，應依法論科。
二、論罪及科刑:
  (一)按刑法第321 條第1 項第3 款之攜帶兇器竊盜罪，係以行為
    人攜帶兇器竊盜為其加重條件，此所謂兇器，其種類並無限
    制，凡客觀上足對人之生命、身體、安全構成威脅，具有危
    險性之兇器均屬之，且祇須行竊時攜帶此種具有危險性之兇
    器為已足，並不以攜帶之初有行兇之意圖為必要（最高法院
    79年臺上字第5253號判例足資參照）。次按刑法第329 條之
    「以強盜論」，即以強盜罪相當條文處罰之意，並非專以第
    328 條第1 項之強盜論，故第330 條所謂犯強盜罪，不僅指
    自始犯強盜罪者而言，即依第329 條以強盜論者，亦包括之
    ，是犯準強盜罪有第321 條第1 項各款情形之一，自應依第
    330 條論處（最高法院42年臺上字第523 號判例、48年臺上
    字第166 號判例、87年度臺上字第3040號判決意旨參照）。
    查被告吳奇峰所有供犯竊盜罪之扳手1 支，固未扣案，惟既
    得用以撬開油箱蓋，必屬金屬硬物，客觀上足以對他人生命
    、身體、安全構成威脅，自屬且具有危險性之兇器無訛。再
    被告行竊時另攜帶之扣案電擊棒，經本院當庭勘驗結果，長
    約18公分，有一定重量，硬塑膠外殼，內屬包金屬，下方有
    鐵鍊及插銷各1 條（本院卷第58頁），既能電擊告訴人，亦
    屬客觀上具有危險性之兇器。被告吳奇峰攜帶兇器竊取柴油
    得逞，且為防護贓物、脫免逮捕而以上開強暴方式傷害告訴
    人宋國安致其不能抗拒等犯行，核係以竊盜方式犯刑法第
    329 條之準強盜罪並有同法第321 條第1 項第3 款情形，應
    論以刑法第330 條第1 項之加重準強盜罪。被告吳奇峰為防
    護贓物、脫免逮捕而以上開強暴方式傷害告訴人宋國安之行
    為，並非同案被告鄭淑惠於共同行竊前所得預見，尚不能令
    同案被告鄭淑惠負共同加重準強盜之罪責。被告吳奇峰於竊
    盜後，遭告訴人宋國安發現，為脫免逮捕，當場施以強暴，
    固造成宋國安成傷，惟此部分傷勢係防衛閃躲時所碰撞，已
    如上述，乃準強盜罪之當然結果，不再論傷害罪。則上訴意
    旨認被告吳奇峰尚犯刑法第277 條第1 項之傷害罪嫌，容有
    誤會。
三、原審認被告罪證明確，因而適用刑法第321 條第1 項第3款
    、第329 條、第330 條第1 項、第38條第1 項第2 款等規定
    ，並審酌被告正值青壯，不憑己力賺取報酬、獲取所需，僅
    因一己之私，即任意竊取他人財物，而被告並意欲脫免逮捕
    ，以上開強暴方式傷害告訴人，非但造成告訴人宋志彬財物
    損失，更造成告訴人宋國安受有上開傷害；另參酌本件竊取
    柴油約150 公升數量非少，且被告吳奇峰僅坦承部分犯行，
    犯後態度非尚佳等一切情狀，量處有期徒刑9 年，並敘明扣
    案之電擊棒1 支、未扣案之扳手1 支、油管1 條，均係被告
    吳奇峰所有之物，業據被告吳奇峰供陳在卷（原審卷一第36
    頁；原審卷二第68頁反面），電擊棒1 支係供被告吳奇峰犯
    準加重強盜罪所用之物，依刑法第38條第1 項第2 款之規定
    宣告沒收。其認事用法，核無不合，量刑亦屬允當。被告上
    訴意旨否認犯準強盜罪；公訴人上訴意旨認被告另犯傷害罪
    ，指摘原判決不當，均無理由，應予駁回。
據上論斷，應依刑事訴訟法第368條，判決如主文。
本案經檢察官陳宗吟到庭執行職務。
中    華    民    國  100     年    3     月     8    日
                  刑事第七庭    審判長法  官  莊飛宗
                                      法  官  謝宏宗
                                      法  官  蔡廣昇
以上正本證明與原本無異。
如不服本判決應於收受本判決後10日內向本院提出上訴書狀，其
未敘述上訴理由者，並得於提起上訴後10日內向本院補提理由書
狀（均須按他造當事人之人數附繕本）「切勿逕送上級法院」。
中    華    民    國  100     年    3     月     8    日
                                      書記官  曾允志
附錄本判決論罪科刑法條：
中華民國刑法第320 條第1 項：
意圖為自己或第三人不法之所有，而竊取他人之動產者，為竊盜
罪，處5 年以下有期徒刑、拘役或5 百元以下罰金。
中華民國刑法第321 條第1 項：
犯竊盜罪而有下列情形之一者，處6 月以上、5 年以下有期徒刑
：
一、於夜間侵入住宅或有人居住之建築物、船艦或隱匿其內而犯
    之者。
二、毀越門扇、牆垣或其他安全設備而犯之者。
三、攜帶兇器而犯之者。
四、結夥三人以上而犯之者。
五、乘火災、水災或其他災害之際而犯之者。
六、在車站或埠頭而犯之者。
中華民國刑法第329 條
竊盜或搶奪，因防護贓物、脫免逮捕或湮滅罪證，而當場施以強
暴脅迫者，以強盜論。
中華民國刑法第330 條第1 項
犯強盜罪而有第321 條第1 項各款情形之一者，處7 年以上有期
徒刑。